【裁判字號】    94,上更(一)緝,2
【裁判日期】    950614
【裁判案由】    偽造文書等
【裁判全文】
臺灣高等法院刑事判決             94年度上更(一)緝字第2號
上  訴  人
即  被  告  己○○
                      公司)
選任辯護人  許文彬律師
選任辯護人  蕭嘉甫律師
上列上訴人因偽造文書等案件，不服臺灣臺北地方法院85年度訴
字第80號，中華民國85年12月30日第一審判決（起訴案號：臺灣
臺北地方法院檢察署83年度偵字第17182號、第25613號），提起
上訴，本院判決後經最高法院發回更審，本院判決如下：
    主  文
原判決關於己○○部分撤銷。
己○○共同以非法方法，剝奪人之行動自由，處有期徒刑壹年。
    事  實
一、己○○於81年12月30日以股東王小春之名義取得漢邦企業股
    份有限公司（下稱漢邦公司）副總經理尢嘉端及李淑珍二人
    在漢邦公司之股份，價金為新臺幣（下同）為二千五百萬元
    ，漢邦公司負責人乙○○為取回前開股份，遂開立支票以二
    千五百萬元價金買回上開股份，其中有二千萬元之支票屆期
    並未兌付，而對漢邦公司享有上開二千萬元債權。嗣漢邦公
    司於82年3月因週轉不靈而大量退票，對外負債金額甚鉅。
    己○○為討回上開欠款，遂與龍永年、鈕大剛於82年4月2日
    至臺北市○○○路○段99號東帝士摩天大樓19樓（下稱東帝
    士大樓），天可汗集團負責人（亦係漢邦公司之負責人）乙○○之辦公室內與乙○○談判協商償債方式，其他債權人多
    人包括黃健榮（業經判決無罪確定在案）亦在場，惟至當日
    晚上約10至11點問仍無結果，其他之債權人等均已相繼離去
    ，詎己○○與龍永年、鈕大剛三人竟共同基於非法方法剝奪
    乙○○行動自由及以強暴使人行無義務之事之犯意聯絡，以
    乙○○無解決債務誠意為由，違反乙○○之自由意思決定，
    將乙○○挾持至臺北市○○○路某不詳地點之賭場，翌日（
    即4月3日）早晨再將乙○○強押至臺北市○○○路○段143號
    12樓己○○之辦公室。己○○等人為求其上開債權全部均能
    清償，即逼令乙○○交付漢邦公司之應收帳款明細、印鑑章
    、收款章、合約章、空白發票等資料，以便其能向廠商收款
    清償其債權，乙○○不從，己○○等人即共同歐打乙○○（
    傷害部分未據告訴），以強暴方法使乙○○行無義務之事，
    且限制其不得離去，繼續剝奪其行動自由，期間其他債權人
    ，包括黃健榮、劉天生及其他債權人多人聞訊亦趕赴現場催
    討債務。乙○○在己○○及其手下強制下，不得已，即多次
    以電話告訴其公司副總經理即其兄甲○○，職員唐麗蘭、辛○○等人整理並速攜帶應收帳款等相關資料，送到前開民生
    東路大樓前址交付乙○○，以解其危。經漢邦公司職員魏秋
    玲理出部分應收款明細，交由辛○○依指示送至前開民生東
    路圓環附近某炸雞店，再由己○○派人帶回上址交付乙○○
    。惟因辛○○所攜至之資料非最新之82年3月應收款項，而
    係不易收取81年8、9月累積之帳款，且未攜帶印鑑章等物，
    引起己○○等人不滿，除限令補齊外，並阻止乙○○隨同辛○○離去，乙○○不得已再電話通知漢邦公司林妙冠、辛○○等人補齊。在等候期間，己○○復命乙○○與其老大陳永
    和（四海幫之幫主，現已遇刺死已）到場協調債務，惟因乙○○之債務甚鉅，陳永和到場並了解情況後隨即離去而未插
    手，己○○亦向在場之其他債權人表示收取欠款後，將分派
    其他債權人，其他債權人因懾於己○○為松聯幫之幫派份子
    ，不得已均離去。迨至同日下午7、8時許辛○○始將公司印
    鑑章、收款章、合約章各二枚，應收帳款明細、空白發票簿
    等物準備齊全，並交付同屬天可汗集團旗下之鉅岱公司副總
    經理丁○○（已據檢察官處分不起訴），丁○○再轉交己○○所派前往收取資料之龍永年，而使乙○○行無義務之事。
    並以此非法方法剝奪乙○○行動自由。己○○取得上開印章
    等資料後，為收取上開債權，並了解乙○○其他財產情形，
    仍繼續將乙○○置於其實力支配下，並於4月3日晚將乙○○
    挾持至臺中縣泰雅渡假村，在渡假村中，因獲悉已有人向警
    方報案，即於次 (4)日將其帶回臺北市，並於是日晚近傍晚
    之時，因乙○○獲悉陳永和在其用餐地點對面統一飯店而向
    己○○等人表示去找他，隨即乘隙逃走。並於同年月6日避
    居國外。己○○於取得漢邦公司之收款章及應收帳款、發票
    等物，又於82年4月12日收受漢邦公司臺灣銀行活期存款存
    摺，即先後要求漢邦公司副總經理甲○○等人陪同，前往明
    細表上有應收帳款之廠商處收取應收帳款，並命其手下龍永
    年、韓惑生，先後向漢邦公司之客戶共收取應收帳款40,366
    ,340 元，除低償其自己之債權外，並撥出部分款項清償漢
    邦公司積欠其他廠商之債務，及債權人劉天生、黃健榮及其
    他之債權人部分債權。
二、案經乙○○於案發後之82年6月28日訴由法務部調查局臺北
    市調查處移送臺灣臺北地方法院檢察署檢察官偵查起訴。
    理  由
一、依修正後刑事訴訟法施行法第7條之3規定：「中華民國92年
    1月14日修正通過之刑事訴訟法施行前，已繫屬於各級法院
    之案件，其以後之訴訟程序，應依修正刑事訴訟法終結之。
    但修正刑事訴訟法施行前已依法定程序進行之訴訟程序，其
    效力不受影響」。經查92年1月14日修正通過之刑事訴訟法
    ，業於同年9月1日施行，而本案係於修正刑事訴訟法施行前
    繫屬於第一審法院，依前開法條規定，對於提起上訴之案件
    ，於修正刑事訴訟法施行前第一審就可得為證據之證據，已
    依法定程序調查者，其效力不受影響，仍得為證據。本案告
    訴人及各證人各先後或於警詢或偵查或原審或本院上更(一)審
    理中供證在卷，本院於審判期日依法定程序提示筆錄並告以
    要旨，令被告辯論而為合法調查，有審判筆錄在卷可稽，揆
    諸前揭說明前開證人等供述之證據，自有證據能力、（參見
    最高法院93年台上字第203號、94年台上字第4277號刑事判
    決。）
二、再刑事訴訟法第一百五十九條之一第二項規定：「被告以外
    之人於偵查中向檢察官所為之陳述，除顯有不可信之情況者
    外，得為證據」；係以被告以外之人於偵查中向檢察官所為
    之陳述，性質上屬傳聞證據，然實務上，偵查中檢察官向被
    告以外之人所取得之陳述，原則上均能遵守法律規定，不致
    違法取供，其可信性極高，故除顯有不可信之情況者外，得
    為證據。（參照最高法院94年度台上字第5167號判決）
三、再查供述證據相互間有所歧異時，究竟何者為可採，事實審
    法院本得依其自由心證予以斟酌，若其基本事實之陳述與真
    實性無礙時，仍非不得予以採信，非謂一有不符或矛盾。即
    認其全部均為不可採信（參照最高法院95年台上字第544號
    判決）。
四、訊據被告己○○矢口否認伊有妨害乙○○之自由，並辯稱係
    乙○○委託伊收取應收款才派龍永平去取印章、應收帳款明
    細、發票等物，伊未妨害自由亦未以強暴方法使其行無義務
    之事，更沒有侵占、偽造文書、詐欺云云，惟查
  (一)上揭犯罪事實業據告訴人即被害人乙○○於調查局初訊、偵
    查、本院前審、本院上更(一)及本院審理中到庭供證甚明，雖
    其供述之情節因時日之經過有些微之不一，惟其指訴遭被告
    己○○與龍永年、鈕大剛等人限制自由、並以毆打強暴之方
    式逼其交付應收帳款明細、收款章、印鑑章、合約章、空白
    發票簿等物則始終如一，核與證人唐麗蘭、林妙冠等人於偵
    查中指證：係乙○○打電話要求送過去才將公司之印鑑章、
    收款章、合約章、一共六顆，發票、應收帳款明細資料備齊
    ，由丁○○聯絡（見偵查卷第一號第149頁）；證人林妙冠
    於偵查中所證：禮拜六（即4月3日）交給他們的除了章、發
    票、應收帳款明細，（同上卷頁反面）; 及證人即乙○○之
    兄長甲○○於偵查中證稱：乙○○禮拜六早上有打電話，他
    說要死呢，還不趕快把東西送過來。（同上卷第150頁），
    及證人丁○○於調查局訊問時證稱：乙○○在跟黃健榮、己○○走後沒隔一兩天即曾打電話到公司向我表示，要拿漢邦
    公司應收款去償債，請我去向負責漢邦公司財管的魏秋玲等
    說明要他們務必將漢邦公司真正帳目交出，否則會害他無法
    善後，同時並吩咐我配合己○○的人收款。我才依乙○○指
    示，請辛○○取得漢邦公司帳冊資料後送去給己○○。另己○○之手下如韓某、小龍等來向我索取漢邦公司大小章作收
    款用時，我亦遵示全力配合…乙○○來電時口氣都很急，我
    只注意他所交辦事項內容，並未刻意詢問其行蹤。（見原審
    卷第168反頁至169頁）等均相符合。再被告己○○於本院審
    理中亦不否認其為松聯幫（本院卷第253頁反面）又於本院
    審理中坦承82年4月2日晚由龍永年陪同乙○○在復興南路場
    子打麻將，第二天又由龍永年陪同至其辦公室，翌日晚又同
    到臺中縣之泰雅渡假村到晚上六時許（見本院卷第257頁反
    面及258頁及反面），證人辛○○復於偵查中指出：他說東
    西不對後，說你這樣要我怎辦，我說我再回去拿，他當時要
    跟我走，結果他們不讓他跟我一起走（同上偵卷第200頁反
    面），參以乙○○之債權人並非己○○一人，而己○○復陳
    稱被告之債務幾十億（見本院卷第257頁反面），果非被告
    己○○等人以前開手段相逼，乙○○以其有黑道背景之情況
    下，斷不致如此輕易屈服，話氣甚急，要求所屬立即將屬於
    公司命脈所繫且為全體債權人之擔保之應收帳款輕易交出，
    委由被告己○○收取，並暫時拋家而隨同己○○奔波之理。
    故被告乙○○稱其確係在己○○所挾持中，被己○○以毆打
    強暴方法強逼其交出上開應收帳款等物之事，應非子虛，而
    為事實，應堪採信。而己○○所以在眾多債權人中能出面攝
    服其他債權人，誠如證人徐清鑫在本院上更一審對本院訊以
    ：「己○○有什麼權利說他要負責收帳款？」時答稱：「他
    輩分高」（見本院上更一卷(二)第32頁），及證人劉天生於原
    審對訊以：「乙○○何以不讓帳款交由你去收？」時答稱：
    「我老實，故未交我去收，己○○與乙○○一方面也是朋友
    ，才交他收（原審卷(一)第129頁反面），足見己○○有其幫
    派之實力，使其他債權人均不敢妄動。至證人丁○○雖證稱
    未看見己○○挾持乙○○離去，證人劉天生、阮德仁、黃家
    訓、徐清鑫、黃健榮均證稱在協商過程乙○○未被毆打云云
    ，核屬事後迴護被告之詞，且與事實不符，均不足採信。至
    證人庚○○、壬○二人於本院所陳述：未見乙○○被限制自
    由及是日下午五點乙○○單獨到陳永和家中等情，均未見被
    告己○○於之前偵審程序中提出，其於相隔十餘年後所提之
    證人二人竟能清晰記憶此事，已屬可疑，且與被告己○○自
    述當晚伊等夜宿臺中縣泰雅渡假村之事，並不相符，自難採
    信；至證人戊○○到院證述當晚有取締賭博之事並提出82
    、4、3取締賭博之移送卷宗供參；其中並無乙○○在現場被
    查獲，而該卷所附之簽呈，有提及查證乙○○被押事，足證
    當晚確已有人報案，惟查無實據，尚難供作本案事實之認定
    。是被告己○○飾詞否認有妨害自由及強暴使人行無義務事
    ，核屬事後卸責之詞，自不足採信。其犯行洵堪認定，自應
    依法論科，至證人丙○○、石德忠、丁○○等人被告均捨棄
    傳訊，本院自無再傳訊必要；而證人辛○○經傳訊未到，而
    被告並不否認辛○○在偵查中供述之證據能力，故本院不再
    傳訊；至被害人乙○○之秘書黃瑜於案發後即已皈依佛門，
    目前行方不明，亦有市調處八十五年八月八日肅字第五六
    二二一三號函附於原審卷(一)可稽（原審卷(一)第一六五頁至一
    六六頁）。本院亦無從再為傳喚查證。均附此述明。
  (二)核被告己○○所為係犯刑法第三百零二條第一項以非法方法
    剝奪人行動自由罪。被告己○○與成年人龍永年、鈕大剛等
    間就妨害自由犯行部分互有犯意之聯絡，及行為之分擔，為
    共同正犯。又刑法第三百零二條之妨害自由罪，係妨害他人
    自由之概括的規定，故行為人具有一定目的，以非法方法剝
    奪人之行動自由者，除法律別有處罰較重之規定（例如略誘
    及擄人勤贖等罪），應適用各該規定處斷外，如以使人行無
    義務之事，或妨害人行使權利為目的，而其強暴脅迫復已達
    於剝奪人行動自由之程度，即衹立本罪，不應再依同法第三
    百零四條論處。誠以此項使人行無義務之事，或妨害人行使
    權利之低度行為，應為非法剝奪人之行動自由之高度行為所
    吸收，不能以其目的係在使人行無義務之事，或妨害人行使
    權利，認為係觸犯刑法第三百零二條第一項及第三百零四條
    第一項之二罪名，而依同法第五十五條從一重處斷。公訴人
    認上開二罪有方法結果之牽連關係，應從一處斷，容有未洽
    。
  (三)原審予以依法論科固非無見，惟原判決事實欄就被告己○○
    共幾人共犯上開犯行認定錯誤，又就妨害自由及以強暴使人
    行無義務之事事實之認定亦有疏漏而未臻完整，被告上訴否
    認犯行，固無足採，惟原判決就己○○部分有上述之違誤，
    自屬無可維持，應予撤銷改判，爰審酌被告己○○為逼討債
    務之犯罪動機、目的、手段、所生危害，犯罪後之態度等一
    切情狀，量處如主文第二項所示之刑，以示懲儆。
五、至最高法院撤銷發回認：原判決事實之認定：己○○於取得
    漢邦公司之收款章及應收帳款等物，即趁漢邦公司無人負責
    之際，命手下龍永年、韓惑生等人持以漢邦公司名義向該公
    司之客戶先後收取應收帳款共計新臺幣（下同）四、五千萬
    元，除抵償自己之債務外，並撥出部分款項交付予漢邦公司
    之其他債權人劉天生等人及支付廠商工程款外，餘款則朋分
    花用等情，究竟乙○○有無同意其向漢邦公司之客戶收取應
    收帳款？（乙○○在被強逼之下交出漢邦公司之收款章及應
    收帳款明細等物，能否認係合法授權，尤有調查之必要），
    如無合法授權，而己○○等人以漢邦公司之名義，於收款過
    程中，有無偽造漢邦公司文書之行為（例如偽造漢邦公司開
    立之收據，在所收支票背書等等），及有無使被收款之客戶
    陷於錯誤而交付財物之行為，均與己○○等人是否牽連涉犯
    其他罪責有關；又己○○等人所向漢邦公司之客戶收取應收
    帳款，似應為漢邦公司之財產而為債權之總擔保，其就抵償
    其債權或其他債權人債權等部分，雖可視其有無不法所有之
    意圖而論，然如有剩餘，仍應屬於漢邦公司所有，則己○○
    對所收得之漢邦公司應收帳款剩餘部分（究為若干？）予以
    朋分花用，似另涉犯侵占罪責，原判決對於此等部分均未於
    起訴效力所及之範圍內詳加調查審認，並於判決內說明，亦
    難謂無調查職責未盡及判決理由未備之違法。
  (一)按檢察官就被告犯罪事實，應負舉證責任，並指出證明之方
    法為刑事訴訟法第161條第1項所明定。本案最高法院發回上
    述各節，為檢察官所未起訴之事實，此觀起訴書所載犯罪事
    實欄記載暨證據並所犯法條欄所述即知，且經本院於準備程
    序中訊問檢察官：對於最高法院發回意旨有關被告是否牽連
    涉犯起訴以外之罪，有何意見？檢察官答稱：牽連起訴以外
    的部分沒有辦法舉證證明（本院卷第92頁），此部分已難認
    有證據認定被告有行使偽造文書、詐欺、侵占等犯行。
  (二)訊據被告己○○矢口否認伊有上述犯行，並辯稱係乙○○委
    託伊收應收帳款，印章為真正，伊無須偽造印章或文書，收
    到款亦有分配予他債權人等語。經查被告己○○取得漢邦公
    司之應收帳款明細表、收款章、印鑑章、合約章、空白發票
    等係經由上述之途徑取得。而證人即被害人之兄甲○○復於
    偵查中供證：己○○每次去收款時，都找我去，章都在他那
    兒（見偵查卷(1)第159頁），於本院上更一審審理時對本院
    訊以上述偵查中供證即你每次收款都有去嗎？答稱：丁○○
    當時是鉅岱公司的總經理，但大部分都由我負責，所以己○○有事不會問丁○○，會直接來問我，收款也來找我一起去
    （本院上更(一)卷第255頁）；於本院審理中亦證稱「我所說
    是事實，前面幾次的收款都有找我去」（本院卷第233頁反
    面），對本院訊以：為何要陪同己○○的人去收款？答稱：
    為了保護我弟弟乙○○；（同上卷234頁）。由上述證人甲○○所證述內容即知被告己○○或其所派之人員前往收款時
    ，係由當時之漢邦公司副總經理即被害人乙○○之兄甲○○
    陪同前往收款，自無偽造文書之問題。且甲○○對本院訊以
    收款的相關資料，你是否都看過時，又證稱：有看過，我們
    與廠商有簽合約，送貨後試體要經過檢驗，符合標準業主才
    會付貨款。（同上卷第234頁），尤足證明己○○等人收款
    如無漢邦公司人員之配合係無法辦理完妥。況依告訴代理人
    於原審曾提出己○○於82、4、12簽收取得漢邦公司臺灣銀
    行活期存款存摺影本一紙（原審卷(2)第136頁），以供己○○等人領款，尤足證明被告己○○等人收取應收款項並無偽
    造文書之情勢，而被收取款項之客戶，亦無陷於錯誤交付款
    項之可能，至被告己○○因自己有對漢邦公司二千萬元之債
    權，是其收取債權是否有為自己不法所有之意圖，已非無疑
    ，而收取如事實欄所述金額之款項後，除用以清償自己之債
    權外，另部分分配於其他債權人或清償漢邦公司廠商部分債
    務，已據被告己○○供陳在卷，而證人劉天生亦坦承有收到
    約二百萬元等語，此部分清償之事實應係收回應收帳款以後
    之事，其分配款如何分配？是否有易持有為所有等事實均未
    見檢察官舉證證明，應均係在前開妨害自由等犯行完成，並
    於收回帳款後始有是否易持有為所有之侵占之犯意及犯行。
    故果有侵占之犯意及犯行，應均係另行起意，而與起訴妨害
    自由犯行部分無牽連犯之關係，實難認係妨害自由犯行並牽
    連侵占犯行，本院依法即不得審酌。上開部分經查均為起訴
    書所未起訴論及之事實，本院依法亦無須另為無罪判決論知
    ，附此述明。
據上論斷，應依刑事訴訟法第369條第1項前段、第364條、第299
條第1項前段，刑法第28條、第302條第1項，罰金罰鍰提高標準
條例第1條前段，判決如主文。
本案經檢察官呂丁旺到庭執行職務。
中    華    民    國    95    年    6     月    14    日
                    刑事第十八庭審判長法  官  溫耀源
                                      法  官  段景榕
                                      法  官  邱同印
以上正本證明與原本無異。
如不服本判決，應於收受送達後十日內向本院提出上訴書狀，其
未敘述上訴之理由者並得於提起上訴後十日內向本院補提理由書
（均須按他造當事人之人數附繕本）。
                                      書記官  高柑柏
中    華    民    國    95    年    6     月    16    日
附錄本案論罪法條：
中華民國刑法第302條
(剝奪他人行動自由罪)
私行拘禁或以其他非法方法，剝奪人之行動自由者，處5年以下
有期徒刑、拘役或300元以下罰金。
因而致人於死者，處無期徒刑或7年以上有期徒刑，致重傷者，
處3年以上10年以下有期徒刑。
第 1 項之未遂犯罰之。


司法院資訊處製作；財團法人民間司法改革基金會備份。
